臺灣彰化地方法院刑事判決　　　　　　　100年度易字第732號
公　訴　人　臺灣彰化地方法院檢察署檢察官
被　　　告　謝東昇
上列被告因妨害名譽案件，經檢察官提起公訴（100年度偵續字
第55號），本院判決如下：
    主  文
謝東昇無罪。
    理  由
一、本件為刑事訴訟法第376條第1款所列案件，依同法第284條
    之1規定，由法官獨任審判，先予敘明。
二、公訴意旨略以：被告謝東昇、告訴人陳進益及證人陳泓錩、
    柯詔華（起訴書誤載為「柯紹華」）均係址設彰化縣大村鄉
    ○○路○段98號「弘益株式會社」之同事，其等於民國99年7
    月16日上午某時，在上址二樓之辦公室內，進行例行性之朝
    會後，被告謝東昇及告訴人陳進益二人間因公司業務有所爭
    執，詎被告謝東昇竟基於公然侮辱之犯意，於在場同事陳泓
    錩、柯詔華前，以三字經「雞巴毛」之足以貶損一般人人格
    之粗鄙語言，辱罵告訴人陳進益，足以減損告訴人陳進益之
    名譽。因認被告涉犯刑法第309條第1項之公然侮辱罪嫌等語
    。
三、關於證據能力部分：
    按「被告以外之人於審判外之陳述，雖不符前四條之規定，
    而經當事人於審判程序同意作為證據，法院審酌該言詞陳述
    或書面陳述作成時之情況，認為適當者，亦得為證據。當事
    人、代理人或辯護人於法院調查證據時，知有第一百五十九
    條第一項不得為證據之情形，而未於言詞辯論終結前聲明異
    議者，視為有前項之同意。」，刑事訴訟法第159條之5定有
    明文。又按被告以外之人於偵查中向檢察官所為之陳述，除
    顯有不可信之情況者外，得為證據，刑事訴訟法第159條之1
    第2項亦規定甚明。本案中公訴人所提出之下述各項證據，
    被告謝東昇均同意作為證據，且迄至本院言詞辯論終結前亦
    再未聲明異議，而本院審酌該等證據，並非違法取得或有不
    適當之情形，故均得作為證據。
四、按犯罪事實應依證據認定之，無證據不得認定犯罪事實；不
    能證明被告犯罪者，應諭知無罪之判決，刑事訴訟法第154
    條第2項、第301條第1項分別定有明文。次按認定不利於被
    告之事實，須依積極證據，苟積極證據不足為不利於被告事
    實之認定時，即使被告之抗辯或反證縱屬虛偽，仍應為有利
    於被告之認定，更不必有何有利之證據；又事實之認定，應
    憑證據，如未能發現相當證據，或證據不足以證明，自不能
    以推測或擬制之方法，以為裁判基礎。而刑事訴訟法上所謂
    認定犯罪事實之積極證據，係指適合於被告犯罪事實之認定
    之積極證據而言，雖不以直接證據為限，間接證據亦包括在
    內；然無論直接或間接證據，其為訴訟上之證明，須於通常
    一般之人均不致有所懷疑，而得確信其為真實之程度者，始
    得據為有罪之認定。倘其證明尚未達到此一程度，而有合理
    之懷疑存在時，致無從形成有罪之確信，則根據「罪證有疑
    ，利於被告」之證據法則，即不得遽為不利被告之認定（最
    高法院30年上字第482號、第1831號、40年台上字第86號、
    76年台上字第4986號判例參照）。至告訴人之指述，係以使
    被告受刑事訴追為目的，是以告訴人之指述為證據方法，除
    其指述須無瑕疵外，尚應有查與事實相符之佐證，始得資為
    判決之基礎（最高法院52年台上字第1300號、61年台上字第
    3099號判例參照）。
五、公訴人認被告涉犯刑法第309條第1項之公然侮辱罪嫌，無非
    以告訴人陳進益、證人陳泓錩、柯詔華之證言、案發當時之
    對話錄音內容，以及認上開「弘益株式會社」之二樓辦公室
    屬公眾得出入之場所等為其論據。
六、訊據被告固承認其於上開時、地，有對告訴人陳進益說「雞
    巴毛」等語之事實，惟辯稱：當時其並無罵告訴人陳進益之
    意思，另平常大都係其等至廠商處洽辦事情，廠商並未經常
    至其公司，其等之辦公室非屬開放空間等語。
七、經查：
(一)被告於99年7月16日上午某時，在其任職位於上址之「弘益
    株式會社」（臺灣辦事處）二樓之辦公室，當著告訴人陳進
    益、證人陳泓錩、柯詔華之面，以國語「雞巴毛」等語辱罵
    告訴人陳進益之事實，業據證人陳進益、陳泓錩於偵查中具
    結證述甚詳（見100年度偵字第310號卷第12、13頁），並有
    檢察官於偵查中勘驗當時現場對話錄音內容情境之勘驗結果
    （見同上偵卷第14頁），及本院對該對話錄音內容之勘驗結
    果在卷可參（見本院卷第42頁及背面），且被告亦承認確有
    說上開語詞，是此部分事實可以認定。按所謂侮辱乃對他人
    為輕蔑表示之行為，易言之，乃對他人為有害於感情名譽之
    輕蔑表示，足使他人在精神上、心理上有感受到難堪或不快
    之虞者。被告以上開「雞巴毛」即女性陰毛之意罵稱告訴人
    ，衡諸一般社會通念，確有輕蔑之意，足認被告應有侮辱告
    訴人之意無疑。
(二)惟按刑法第309條之公然侮辱罪，係以公然為要件，意即須
    侮辱行為是公然為之始能成立。所謂公然，係指事實上有不
    特定多數人或特定多數人得以共見共聞之狀態，而此「得以
    共見共聞之狀態」，係指行為時處於一個流動、開放的空間
    或情境，任何人皆隨時可進出之場域；又此之多數人係指人
    數眾多，非經相當時間之分辨，難以計數者而言（參見林山
    田教授著「刑法各罪論《上冊》增訂二板1999年9月初刷第
    232頁、盧映潔教授著「刑法分則新論」2009年8月二版一刷
    第539頁」）。查，被告在上開「弘益株式會社」臺灣辦事
    處之二樓辦公室內，對告訴人罵「雞巴毛」時，當時除被告
    、告訴人、證人陳泓錩及柯詔華等四人在場外，並無其他人
    員在場，業據證人柯詔華於偵查中具結證述明確（見同上偵
    卷第12頁），並為告訴人於本院訊問時陳述無訛在卷（見本
    院卷第44頁），依此情形，被告於本案辱罵告訴人當時，包
    括被告在內僅四人在場，一眼即明，無待費時計數，是尚不
    具特定多數人在場之要件。又有關上開弘益株式會社臺灣辦
    事處此一場域之性質，依證人即該辦事處之所長陳百香於本
    院審理中證稱：「（問：弘益株式會社於99年7月間，員工
    有幾位？）除了我以外，有四位，就是謝東昇、陳進益、陳
    泓錩、柯詔華。」「（問：平日株式會社有客戶到訪，有無
    登錄記錄？）沒有。廠商會先跟承辦人員聯繫，再到這邊來
    。」「（問：廠商、客戶來這邊，是否可以自由進出？）平
    常都會先與業務人員聯絡好，熟的就自己上樓來，不熟的才
    需要下去帶。」「（問：平日來的客戶是否會有多人？）不
    會很多，我們都去工廠那邊處理比較多，這邊只是一個辦事
    處，總公司在日本。這裡只是辦事處，在臺灣這邊購買家具
    ，再送到日本總公司。」「（問：廠商是否會送貨到這邊來
    ？）不會，除非是樣品用託運方式寄到這邊。」等語（見本
    院卷第28頁背面、第29頁），亦即上開弘益株式會社臺灣辦
    事處之職員，共計五人，且該辦事處之業務性質，多係其等
    職員外出前往家具廠商處採購，平常甚少有客戶至該辦事處
    ，如有客戶前來洽辦業務，亦係先與該辦事處之職員聯繫後
    再行前來。準此，足知當時弘益株式會社臺灣辦事處之職員
    僅五人，不具有隨時會有該辦事處其他多數職員進出該處二
    樓之流動現象；且該辦事處之業務性質，與一般便利商店、
    超商或賣場等商場隨時有潛在不特定之客戶上門有別，而是
    須先經與該辦事處之職員聯繫後才會來訪，並未具有不特定
    人隨時會進出其二樓辦公室之情狀，此從證人陳進益、陳泓
    錩、柯詔華於偵查中均未提到當時有何廠商、客戶進出該辦
    事處二樓之情事可徵甚明。證人陳進益於偵查中雖證稱：平
    常會有廠商不定期到我們事務所洽公，廠商可直接走進來等
    語（見同上偵卷第12頁），以及證人陳泓錩於偵查中固證稱
    ：有一些比較熟的廠商也會直接上來二樓等語（見同上偵卷
    第13頁），惟對照證人陳百香之上開證述，顯見證人陳進益
    、陳泓錩之前揭證述，對於該辦事處之場域性質之陳述，並
    未完足而有瑕疵，自難憑此對被告為不利之認定。至於檢察
    官提出之「豪水食品有限公司（中英牌清純水）服務卡」（
    影本）1紙（見本院卷第32頁），充其量僅能證明豪水食品
    有限公司會派員不定期送水至弘益株式會社臺灣辦事處，然
    因其係屬特定之人員，與「公然」之要件所指係任何人皆隨
    時可進出之流動情境有別，故仍不足資為不利被告之認定。
八、綜上所述，被告所為之本案行為，固有所不妥，然檢察官所
    提出之現有證據，既不足以使本院對被告形成有罪之確信，
    則基於「罪刑法定原則」，及「罪證有疑，利於被告」之證
    據法則，自應對被告諭知無罪之判決。
據上論斷，應依刑事訴訟法第284條之1、第301條第1項，判決如
主文。
本案經檢察官高宏銘到庭執行職務。
中    華    民    國   100    年    10    月    21    日
                     刑事第二庭       法  官  陳銘壎
以上正本證明與原本無異。
如不服本判決應於收受判決後10日內向本院提出上訴書狀，並應
敘述具體理由；其未敘述上訴理由者，應於上訴期間屆滿後20日
內向本院補提理由書(均須按他造當事人之人數附繕本)「切勿逕
送上級法院」。
告訴人或被害人對於判決如有不服具備理由請求檢察官上訴者，
其上訴期間之計算係以檢察官收受判決正本之日期為準。
中    華    民    國   100    年    10    月    21    日
                                      書記官  楊筱惠